【裁判字號】    97,消債更,31
【裁判日期】    970604
【裁判案由】    更生事件
【裁判全文】
臺灣屏東地方法院民事裁定            97年度消債更字第31號
聲  請  人
即債 務 人  甲○○
                      國民
上列當事人因消費者債務清理事件聲請更生，本院裁定如下：
    主  文
聲請駁回。
聲請費用由聲請人負擔。
    理  由
一、按債務人與金融機構協商成立者，不得聲請更生或清算，但
    因不可歸責於己之事由，致履行顯有重大困難者，不在此限
    ；又本條例施行前，債務人依金融主管機關協調成立之中華
    民國銀行公會會員，辦理消費金融案件無擔保債務協商機制
    與金融機構成立之協商，準用前項之規定，消費者債務清理
    條例第151 條第5 項、第6 項分別定有明文。準此以言，凡
    在消費者債務清理條例施行前，曾依金融主管機關協調成立
    之中華民國銀行公會會員辦理消費金融案件無擔保債務協商
    機制與金融機構成立協商之債務人，除因不可歸責於己之事
    由，致履行顯有重大困難者外，不得聲請更生或清算。次按
    聲請更生不合程式或不備其他要件者，法院應以裁定駁回之
    ，但其情形可以補正者，法院應定期間先命補正，復為同條
    例第8 條所明定。
二、本件債務人向本院聲請更生，主張其因積欠新臺幣（下同）
    932,478 元債務，而有不能清償債務之情事，於本條例施行
    前，與最大債權金融機構台新銀行協商成立，約定自95年6
    月起，分80期，每月清償13,247元，然因債務人之月收入僅
    有34,800元，每月家用除須支出房租暨管理費5,600 元、電
    話費1,000 元、水電生活開銷及三餐8,000 元、加油之開支
    1,500 元、飲料與麵包1,500 元、子乙○○之保險費2,057
    元及幼稚園教育費7,000 元外，尚須支付扶養費3,000 元予
    母親戊○○，而配偶丙○○亦無法負擔。又債務人在大榮汽
    車貨運股份有限公司工作期間擔任駕駛之月薪本為45,000元
    ，但因於95年10月18日執行業務時發生重大車禍，遭降職為
    裝卸員，月薪約30,000元，且須按月扣薪4,000 元以賠償修
    理費250,000 元，月薪僅實領25,000元，故於96年2 月底離
    職。至債務人名下所有之車牌編號4261─ＪＮ自用小客車亦
    因撞爛全毀，已辦理停駛，但因汽車貸款尚未繳完，故無從
    報廢。自96年3 月5 日起至97年3 月17日止，債務人在和欣
    汽車客運股份有限公司任職，97年1 月至3 月平均受領薪資
    35,399元。債務人迄96年6 月止，共清償協商金額159, 168
    元，惟因發生上開工作事故，曾於96年1 月3 日向台新銀行
    請求延緩清償二個月遭拒，債務人仍向親友借貸以清償協商
    金額，然嗣已無處可借貸始未繼續繳款，非可歸責於己，爰
    聲請更生等語。
三、經查債務人所主張其係因積欠台新銀行等五家銀行之現金卡
    、信用卡及信用貸款債務合計932,478 元，而於95年5 月17
    日依金融主管機關協調成立之中華民國銀行公會會員，辦理
    消費金融案件無擔保債務協商機制，與最大債權金融機構即
    台新銀行協商成立，約定自95年6 月起，分80期，每月攤還
    13,247元，惟債務人自96年7 月起即未再依協商條件履行等
    情，有債務人所提協議書影本及財團法人金融聯合徵信中心
    當事人查詢個人資料（信用報告）回覆書附卷可稽可稽。
四、依債務人所提財政部臺灣省南區國稅局94年度、95年度綜合
    所得稅各類所得資料清單及本院依職權調取債務人96年度所
    得明細表可知，債務人在94年及95年兩年間自任職之大榮汽
    車貨運股份有限公司所領取之薪資總額各為94年415,776 元
    、95年437,946 元；96年分別自大榮汽車貨運股份有限公司
    及和欣汽車客運股份有限公司受領薪資86,504元及313,370
    元，合計399,874 元。如以協商成立約定自95年7 月起分期
    償還以觀，債務人95年平均每月收入為36,495元，96年平均
    每月收入則為33,322元，
五、債務人雖稱每月須支出上述各項金額合計29,657元之家用及
    扶養費，其配偶丙○○亦無法負擔云云。惟按家庭生活費用
    ，除法律或契約另有約定外，由夫妻各依其經濟能力家事勞
    動或其他情事分擔之；因前項費用所生之債務，由夫妻負連
    帶責任，民法第1003條之1 定有明文。又依民法第1089條規
    定，對於未成年子女之權利義務，除法律另有規定外，由父
    母共同行使或負擔之，父母不能共同負擔義務時，由有能力
    者負擔之。另依同法第1114條第4 款及第1116條之1 規定，
    家長家屬相互間及夫妻相互間互負扶養之義務。
六、經查債務人與其配偶丙○○、子乙○○及其母之配偶即繼父
    丁○○等四人係共同設藉於屏東縣屏東市○○路78之2 號，
    丁○○並為該戶戶長，有戶籍謄本在卷可稽。而債務人之配
    偶丙○○自94年起即在兆型企業有限公司任職，95年及96年
    所領取薪資總額各為460,240 元及466,765 元，各該年度之
    平均每月收入為38,353元及38,897元，名下並有西元2004年
    份福特牌汽車一輛；債務人之繼父丁○○於96年自國登營造
    股份有限公司領取之薪資所得達552,875 元；而債務人之母
    戊○○名下除有西元2002年份及1998年份之汽車各一輛外，
    另擁有坐落屏東市○○段1296地號建地一筆及上述債務人等
    四人共同設藉之房屋一間，有本院依職權調取其等96年度財
    產所得明細表附卷可稽，足證債務人之配偶丙○○、母戊○○及其母之配偶即繼父丁○○均非無資力之人，債務人稱其
    配偶丙○○無法負擔家庭生活費用云云，於法無據，殊難採
    信。是以，債務人就其子乙○○之扶養費支出，應由其配偶
    丙○○與其共同負擔；而債務人之母戊○○之扶養費支出，
    亦應可由其繼父丁○○與其共同負擔。又扶養之程度，應按
    受扶養權利者之需要，與負扶養義務者之經濟能力及身分定
    之，民法第1119條亦定有明文。因此，本院斟酌前述債務人
    之配偶丙○○、繼父丁○○之薪資所得及其母戊○○之財產
    狀況等情，認為就債務人主張每月須支出之上述各項家用及
    扶養費金額合計29,657元，應由債務人與其配偶丙○○各負
    擔14,000元外，其餘部分由其繼父丁○○分擔，以作為丁○○扶養其配偶戊○○之部分扶養費。
七、至債務人主張在大榮汽車貨運股份有限公司工作期間擔任駕
    駛時，因於95年10月18日執行業務發生重大車禍而遭降職，
    月薪減為約30,000元，且須按月扣薪4,000 元以資賠償，故
    月薪僅實領2,5000元而無力清償云云。然查債務人該年度即
    95年在該公司所領取之薪資總額仍達437,946 元，有債務人
    所提財政部臺灣省南區國稅局95年度綜合所得稅各類所得資
    料清單可稽，且債務人亦自承其於96年2 月底即離職，從96
    年3 月5 日起即在和欣汽車客運股份有限公司任職，97年1
    月至3 月平均受領薪資為35,399元等情，並有和欣汽車客運
    股份有限公司於97年5 月13日所出具之薪資證明單附卷為憑
    。再查依債務人所提大榮貨運薪資明細所示，債務人僅於95
    年12月份及96年1 月份，經該公司以肇事為由扣賠各4,000
    元，足徵對債務人履行協商能力之影響時間短暫，尚未至使
    其陷於不能清償之程度甚明，況債務人就其對肇事原因係不
    可歸責一節，並未主張及舉證。再就債務人與其配偶之薪資
    所得總合以觀，95年所得總額各為437,926 元、460,240 元
    ，合計達898,166 元；換算成平均每月收入則各為36,495元
    、38,897元，亦即合計家庭收入為每月75,392元；96年所得
    總額各為399,874 元、466,765 元，合計達866,639 元；換
    算成平均每月收入則各為33,322元、38,897元，亦即合計家
    庭收入為每月72,219元。足信債務人於其配偶依法分擔家庭
    生活費用之情形下，依協商條件履行，每月攤還13,247元，
    衡情亦應無重大困難。
八、綜上所述，無論以債務人95年每月平均收入36,495元或96年
    之每月平均收入33,322元為計算基準，即使扣除其每月依協
    商條件應償還之13,147元及上述應分擔之家庭生活費及扶養
    費14,000元，債務人仍應有6,000 元至9,000 元之節餘，堪
    認其應無履行協商顯有重大困難之情事。此外，債務人就其
    有何不可歸責於己之事由，致履行顯有重大困難之事實，並
    未另為具體之主張及提出證明資料以供審酌，是以債務人之
    更生聲請既不符合首揭法條所規定之要件，且上開欠缺復無
    從補正，自應駁回其聲請，爰裁定如主文。
中    華    民    國    97    年    6     月    4     日
                        民事庭法官  孫國禎
正本係照原本作成。
如不服本裁定應於送達後十日內向本院提出抗告狀，並繳納抗告
費新臺幣一千元。
                        法院書記官  徐建功
中    華    民    國    97    年    6     月    5    日


司法院資訊處製作；財團法人民間司法改革基金會備份。
